【裁判字號】    90,上更(一),829
【裁判日期】    901016
【裁判案由】    偽造文書
【裁判全文】
臺灣高等法院刑事判決                        九十年度上更（一）字第八二九號
    上訴人  台灣台北地方法院檢察署檢察官
    被  告  己○○
右上訴人，因被告偽造文書案件，不服臺灣台北地方法院八十八年度訴字第二八五號
，中華民國八十八年三月廿四日第一審判決（起訴案號：臺灣台北地方法院檢察署八
十七年度偵字第二一一六六、二一五０一號）提起上訴，經判決後由最高法院發回更
審，本院判決如左：
    主      文
原判決撤銷。
己○○行使偽造公文書，足生損害於公眾及他人，處有期徒刑壹年肆月。
偽造之「稅務員甲○○」職章壹顆、「黃進益」方戳壹顆，「財政部台北市國稅局信
義稽徵所服務股」圓戳壹個、偽造之財政部台北市國稅局信義稽徵所八十六年度綜合
所得稅納稅證明書上之前開「稅務員甲○○」、「黃進益」、「財政部台北市國稅局
信義稽徵所服務股」印文各壹枚均沒收。
    事      實
一、己○○原係位於台北市○○路○段六六六號五樓之二的欣炬星實業有限公司（以
    下簡稱欣炬星公司）之負責人，戊○○為其員工，欣炬星公司與乙○○為負責人
    之中信行國際企業有限公司（以下簡稱中信行公司），平時互有業務往來，民國
    八十七年七月間因欣炬星公司經營有困難，擬與中信行公司談業務合作，由欣炬
    星公司將其招攬的業務交由中信行公司出資金處理，所得利潤於扣掉支出後由中
    信行公司與己○○對分，惟因欣炬星公司票信不好，亦無不動產供中信行公司擔
    保，乙○○即要求己○○提供支票供中信行公司做票貼以為週轉，始能談業務合
    作，己○○即與戊○○洽談要借用戊○○名義開立支票帳戶，請領支票供中信行
    公司使用，戊○○乃趁機提出加薪請求，經中信行公司負責人乙○○同意戊○○
    除薪資外，尚得就其所招攬之業務金額分取百分之三之紅利，惟需借用戊○○支
    票使用，乙○○與己○○雙方並達成協議：欣炬星公司承攬的業務由中信行公司
    處理，扣掉支出及應給戊○○部分之紅利後，其餘利潤由中信行公司與己○○對
    分，然戊○○係印度華僑，近期入藉中華民國，不諳中文，僅會書寫其姓名，己○○為求亦能分取前開利潤，乃為戊○○處理支票存款帳戶開立事宜，己○○明
    知向郵局申請支票需檢附每年綜合所得或薪資所得逾新台幣（以下同）二十萬元
    之證明文件，竟委由不知情之人偽刻「財政部台北市國稅局信義稽徵所服務股」
    圓戳一個、「稅務員甲○○」職章壹顆、「黃進益」方戳一顆，自行冒用財政部
    台北市國稅局信義稽徵所服務股承辦人甲○○名義，偽造由財政部台北市國稅局
    信義稽徵所出具納稅義務人為戊○○之八十六年度綜合所得稅納稅證明書公文書
    一紙，旋於八十七年八月二十六日由己○○檢附由其經戊○○授權填載完成之郵
    政劃撥儲金立帳申請書、郵政劃撥儲金帳戶領用支票約定書，及連同前開其偽造
    的納稅證明書等相關資料，偕同戊○○，共同前往台北郵局十八支局辦理開戶手
    續，己○○利用不知情之戊○○行使前開偽造之公文書，足生損害於戊○○、「
    黃進益」、「甲○○」及郵政機關對儲戶之管理，以及稅捐機關稅務作業。旋八
    十七年九月上旬戊○○再度陪同己○○前往上開郵局領取支票二十五張交己○○
    帶回供中信行公司副總經理丙○○使用，嗣於八十七年九月十四日戊○○前開借
    用支票，經郵局通知存款不足，復向郵局查詢時，始發覺上情。
二、案經財政部台北市國稅局函送及被害人戊○○訴請台灣台北地方法院檢察署檢察
    官偵查起訴。
    理      由
一、訊據上訴人即被告己○○矢口否認有右揭犯罪情事，辯稱：戊○○是印度華僑，
    戊○○同意乙○○借用其支票，並獲得加薪、分紅之協議，到郵局辦理支票開戶
    之資料是我在辦公室代他填寫，納稅證明書不是我寫的，也不是我拿出，是戊○○拿給我的，因為他有說有一個朋友當時有跟他一起去，事後他卻又否認認識那
    位朋友，而且領用支票時，郵局也有問他是否他要用，我沒有偽造納稅證明書云
    云。
二、惟查右揭事實業據告訴人戊○○指訴歷歷，告訴人戊○○並堅決否認其有提供該
    納稅證明書予被告，陳稱其為印度華僑不諳有關手續，不可能偽造納稅證明書等
    語。查前揭八十六年度戊○○名義之納稅證明書及其上三顆印文係偽造者，業據
    證人即台北市國稅局信義稽徵所職員甲○○證述綦詳，並有該所出具之八十六年
    度戊○○綜合所得納稅證明書真偽各一紙附於偵查卷可佐。本件以告訴人名義申
    請支票時，八十六年綜合所得稅尚未核定（詳偵查卷第八頁），足以證明戊○○
    名義之八十六年綜合所得稅證明書確係偽造者。被告自承至郵局開立帳戶時，均
    由其代告訴人填具郵政劃撥儲金立帳申請書、郵政劃撥儲金帳戶領用支票約定書
    等資料之情，另證人即台北郵局承辦告訴人開戶事宜之丁○○亦於偵查時及本審
    調查中到庭證稱：當時係由被告偕同告訴人前來並稱要開立帳戶，當時資料均已
    填妥，伊僅核對證件，告訴人並未填載任何資料等語，再當日係由被告交付相關
    開戶資料及一千元予郵局人員丁○○，並自丁○○手中取回相關資料，告訴人僅
    有出示證件，並無他動作之情，業經檢察官當庭勘驗郵局所攝錄影帶，並記明筆
    錄，有該筆錄在卷可稽，是有關告訴人前往郵局開立帳戶資料均由被告備齊後，
    告訴人僅到場供郵局人員查核甚明。告訴人稱其不諳有關手續，自堪採信。是本
    件被告係居於主導地位，告訴人連在郵局辦理開戶事宜都無法自行辦理，何能偽
    造納稅證明書，要難認系爭納稅證明書係由告訴人所提供。證人甲○○所提供之
    告訴人八十六年度綜合所得稅結算申報書，載明告訴人係八十七年二月二十六日
    申報八十六年度之所得稅，且納稅義務人一經申報，即可申請納稅證明書，則告
    訴人又何需出具一份業經偽造之文書？又何需自行向稅捐機關查詢該文書之真偽
    ，使自陷於刑責之追訴之危險中？又戊○○為欣炬星公司之員工，己○○為負責
    人之欣炬星公司及乙○○為負責人之中信行公司，平時互有業務往來，民國八十
    七年七月間因欣炬星公司經營有困難，擬與中信行公司談業務合作，由欣炬星公
    司將其招攬的業務交由中信行公司出資金處理，所得利潤於扣掉支出後由中信行
    公司與己○○對分，惟因欣炬星公司票信不好，亦無不動產供中信行公司擔保，
    乙○○即要求己○○提供支票供中信行公司做票貼以為週轉，始能談業務合作，
    己○○即與戊○○洽談要借用戊○○名義開立支票帳戶，請領支票供中信行公司
    使用，戊○○乃趁機提出加薪請求，經中信行公司負責人乙○○同意戊○○除薪
    資外，尚得就其所招攬之業務金額分取百分之三之紅利，惟需借用戊○○支票使
    用，乙○○與己○○雙方並達成協議：欣炬星公司承攬的業務由中信行公司處理
    ，扣掉支出及應給戊○○部分之紅利後，其餘利潤由中信行公司與己○○對分等
    情，業據證人乙○○、丙○○在本審中供述無異（見本院九十年九月二十日訊問
    筆錄），且被告在本院九十年九月二十日調查中亦供稱：我們是業務合併，公司
    沒有合併。顯見乙○○、丙○○在本審之證詞，核與事實相符，應可採信，被告
    所提丙○○書具之切結書，核與事實不符，應不足採。由上觀之，因被告能提供
    戊○○之支票供中信行公司使用，則被告之欣炬星公司承攬之業務，即能與中信
    行公司合作，而從中獲取利潤甚明。又被告於本審另辯稱：到郵局辦理支票開戶
    時，戊○○說有一個朋友，當時有跟他一起去云云，但戊○○並不認識該人並稱
    被告知道，有原審筆錄可稽（見原審卷第二二頁），顯見該人應與被告熟識而與
    戊○○無關。綜上而觀，被告所辯不足採信，其罪證明確，犯行洵堪認定。
三、核被告所為，係犯刑法第二百十六條、第二百十一條之行使偽造公文書罪。其利
    用不知情者偽刻台北市國稅局信義稽徵所服務股圓戳，及該所承辦人甲○○職章
    ，校對黃進益方戳，並將該三偽造印章蓋於偽造之八十六年度綜合所得稅納稅證
    明書上之階段行為，應不另論擬。被告偽造公文書後，復持以行使，其偽造之低
    度行為為行使之高度行為吸收，亦不另論罪。被告利用不知情之告訴人犯罪，為
    間接正犯。
四、原審疏未詳查，以不能證明被告犯罪，諭知被告無罪，自有未合，檢察官上訴意
    旨執此指摘原判決不當，為有理由，自應由本院將原判決予以撤銷改判。爰審酌
    被告犯罪之動機、手段、所生危害及犯後否認犯罪等一切情狀，量處有期徒刑壹
    年肆月。偽造之告訴人名義八十六年綜合所得稅納稅證明書已行使，現屬郵局所
    有，自不得宣告沒收。惟該證明書上所蓋如主文第三項所載之印文及被告偽造如
    主文第三項所載之印章，均應依刑法第二百十九條規定，予以宣告沒收。又查台
    灣台北地方法院函稱台灣台北地方法院八十八年度訴字第二八五號己○○偽造文
    書乙案之刑事判決書是在八十八年四月十二日交付送達，檢察官收受日為八十八
    年四月十四日，有台灣台北地方法院檢附送達檢察官裁判書類登記簿影本二紙附
    卷可稽，從而第一審檢察官於八十八年四月二十日提起第二審上訴，並未逾上訴
    期間，併予敘明。
五、據上論斷，應依刑事訴訟法第三百六十九條第一項前段、第三百六十四條、第二
    百九十九條第一項前段、刑法第二百十六條、第二百十一條、第二百十九條，判
    決如主文。
本案經檢察官覃正祥到庭執行職務。
中     華     民     國     九十   年       十       月       十六      日
                            臺灣高等法院刑事第二庭
                                審判長法  官  蔡  長  溪
                                      法  官  林  俊  益
                                      法  官  楊  貴  志
右正本證明與原本無異。
如不服本判決應於收受送達後十日內向本院提出上訴書狀，其未敘述上訴之理由者並
得於提起上訴後十日內向本院補提理由書（均須按他造當事人之人數附繕本）。
                                      書記官  沈  秀  容
中     華     民     國     九十   年       十       月       十七      日
附錄本案論罪科刑法條：
刑法第二百十六條
行使第二百十條至第二百十五條之文書者，依偽造、變造文書或登載不實事項或使登
載不實事項之規定處斷。
刑法第二百十一條
偽造、變造公文書，足以生損害於公眾或他人者，處一年以上七年以下有期徒刑。


司法院資訊處製作；財團法人民間司法改革基金會備份。
